【裁判字號】    89,上訴,3754
【裁判日期】    900621
【裁判案由】    偽造文書等
【裁判全文】
臺灣高等法院刑事判決                          八十九年度上訴字第三七五四號
    上  訴  人
    即  被  告  乙○○
    選任辯護人  莫怡萍
右上訴人因偽造文書等案件，不服臺灣臺北地方法院八十八年度訴字第六三九號，中
華民國八十九年九月二十九日第一審判決（起訴案號：臺灣臺北地方法院檢察署八十
七年度偵字第一七七九三號），提起上訴，本院判決如左：
    主  文
原判決撤銷。
乙○○無罪。
    理  由
一、公訴意旨略以：乙○○於民國八十六年九月間某日，在臺北市○○○路○段八十
    巷附近，拾獲丙○○所遺失之皮包一只〔內有中國信託商業銀行（下稱中信銀）
    ＶＩＳＡ卡（卡號0000  0000  0000  0000號）、ＭＡＳＴＥＲ卡（卡號0000
    0000  0000  0000號）、身分證、行照各一枚、美金一千餘元〕，竟意圖為自己
    不法之所有，將之侵占入己。除將現金花用殆盡外，見丙○○所有之上開ＶＩＳ
    Ａ卡甚少使用，即於八十七年五月二十日，假冒丙○○之身分，打電話向中信銀
    信用卡部誆稱，欲變更帳單住址，使該銀行承辦人員甲○○陷於錯誤，而同意變
    更。乙○○見未被識破，接續於同年五月二十五日，謊稱欲補發信用卡之密碼而
    得逞。旋於同年六月十七日，向該銀行承辦人員偽稱原ＶＩＳＡ卡磁帶受損，要
    求換發新卡，致該銀行不察，於同年六月十九日寄出新卡，至乙○○所指定之臺
    北市○○○路○段八十巷一弄十三號。得手後，乙○○於同年六月二十日及二十
    三日（原判決誤載為入帳時間之同年六月二十三日及同年月二十五日），先後七
    次持上開詐得之ＶＩＳＡ新卡，以輸入詐得之密碼之不正方法，至中信銀三重分
    行所設自動提款機，連續預借現金，共計詐得新臺幣（下同）二十萬元。又於同
    年六月二十八日（公訴人誤載為其入帳時間之同年七月二日），持該ＶＩＳＡ新
    卡，前往臺北市「阿拉丁旅行社股份有限公司」（下稱阿拉丁旅行社），偽簽丙○○之署押於簽帳單上（一式二聯）而偽造私文書，並持以行使，使該旅行社人
    員陷於錯誤，交付價值六萬三千零三十六元之機票予乙○○，足以生損害於丙○○及中信銀。乙○○另於同年六月間，持丙○○之身分證，假冒丙○○之身分，
    偽簽丙○○署押於信用卡申請書申請人欄，持之行使，欲向美國銀行設於臺北市
    ○○街夜市內之臨時攤位，申請ＶＩＳＡ卡，經承辦人員黃憶珊查覺其與身分證
    上照片不同，乙○○發現被識破，立即逃逸，始未得逞。至同年七月四日，乙○○又以相同手法，向渣打銀行申請信用卡，均足以生損害於丙○○。嗣經渣打銀
    行向中信銀徵信，始發現有異，而報警循線查悉上情。案經丙○○訴由臺北市政
    府警察局松山分局報請臺灣臺北地方法院檢察署檢察官偵查起訴，因認乙○○涉
    犯刑法第三百三十七條之侵占遺失物罪、第二百十六條、第二百十條之行使偽造
    私文書罪、第三百三十九條第一項之詐欺取財罪、第三百三十九條之二第一項之
    以不正方法由自動付款設備取得財物罪等罪嫌云云。
二、按犯罪事實應依證據認定之，無證據不得推定其犯罪事實，刑事訴訟法第一百五
    十四條定有明文。又認定不利於被告之事實，須依積極證據，茍積極證據不足為
    不利於被告之認定時，即應為有利於被告之認定，更不必有何有利之證據，最高
    法院著有三十年上字第八一六號判例可稽。至於「告訴人之告訴，係以使被告受
    刑事訴追為目的，是其陳述是否與事實相符，仍應調查其他證據以資審認」（最
    高法院五十二年臺上字第一三００號判例意旨參照），又其「陳述如無瑕疵，且
    就其他方面調查又與事實相符，固足採為科刑之基礎，倘其陳述尚有瑕疵，則在
    未究明前，遽採為論罪科刑之根據，即難認為適法」（最高法院六十一年臺上字
    第三０九九號判例意旨參照）。
三、訊據上訴人即被告乙○○堅詞否認有上開各項犯行，辯稱：伊在臺北市○○○路
    ○段八十巷三弄口設攤賣早餐，八十六年九月中秋節當天早上，伊收拾攤位桌面
    時，發現一只皮包，經詢呼何人遺失後，有一名客人，自稱為其所有，伊未予詳
    察，即將皮包交付斯人。翌日，告訴人丙○○前來找尋皮包，伊告以已遭人認領
    ，告訴人即留下電話，囑伊若發現該名客人，請與其聯絡。逾二日，伊再見及該
    名客人，並告以皮包應為告訴人所有，未料斯人不悅而離去，未再前來用餐。嗣
    告訴人再來，伊曾告以上情。未料，時隔近一年，告訴人竟指控伊侵占皮包、偽
    領新卡、盜刷使用等不法行為，實屬冤枉等情。
四、經查：
（一）本案關於告訴人遺失皮包之時間，據告訴人所稱，係在八十六年中秋節時（見
      原審卷第一四五頁）。徵諸卷附月曆資料，八十六年之中秋節，為該年九月十
      六日。又依原審卷附中信銀持卡人關係戶查詢資料（見原審卷第一七二頁）所
      載，告訴人曾在八十六年九月十七日以信用卡遺失申請補發屬實。則本案告訴
      人所稱遺失皮包之時間，應可認定為八十六年九月十六日無誤。
（二）告訴人稱其遺失之皮包內原置有中信銀之ＶＩＳＡ卡、ＭＡＳＴＥＲ卡、身分
      證、行照各一枚、美金一千餘元等語。而依前開持卡人關係戶查詢資料所載，
      告訴人確有申報ＶＩＳＡ卡、ＭＡＳＴＥＲ卡遺失屬實。又告訴人於八十六年
      九月二十七日曾補領身分證，復有臺北市松山區戶政事務所九十年一月九日北
      市松戶字第九０六００三六九００號函附國民身分證請領記錄查詢資料在卷可
      稽。則告訴人所稱信用卡、身分證件遺失一節，亦堪信為真實。
五、茲所應審酌者，為被告是否將所拾獲之告訴人皮包及內置物品據為己有，並進而
    向中信銀詐得密碼、新卡，持以行使盜刷購買機票、預借現金，另持告訴人之身
    分證件申辦美國銀行、渣打銀行之信用卡？
（一）查證人即中信銀職員劉淑英於原審傳訊時，曾提出中信銀出具之陳報狀及前開
      持卡人關係戶查詢資料，證稱：告訴人持有之ＶＩＳＡ卡，原始卡號為0000
      0000  0000  0000號；八十五年九月十二日掛失，補發卡號為0000  0000
      0000  0000號；八十六年九月十七日再掛失，補發卡號為0000  0000  0000
      0000號；至八十七年七月九日，有冒告訴人之名者，表示卡片毀損，要求補發
      ，中信銀遂發給同一卡號（0000  0000  0000  0000號）之ＶＩＳＡ卡。至於
      ＭＡＳＴＥＲ卡，原始卡號為0000  0000  0000  0000號；八十六年九月十七
      掛失，補發卡號為0000  0000  0000  0000號；至八十七年七月九日，有冒告
      訴人之名者，表示卡片毀損，要求補發，中信銀遂發給同一卡號（0000  0000
      0000  0000號）之ＭＡＳＴＥＲ卡。該銀行除遺失補發者外，換發之信用卡不
      更換卡號等情（見原審卷第一六五頁、第一六八至一七四頁）。對照告訴人所
      指陳遺失時間之八十六年九月十六日以觀，告訴人所遺失之信用卡，應為卡號
      0000  0000 0000  0000號之ＶＩＳＡ卡，及卡號為0000 0000  0000  0000號
      之ＭＡＳＴＥＲ卡，又被告若真有拾獲而予侵占之犯行，亦應係侵占同此卡號
      之ＶＩＳＡ卡及ＭＡＳＴＥＲ卡。惟告訴人卻指被告係侵占其所有卡號分別為
      0000  0000  0000  0000號之ＶＩＳＡ卡，及0000  0000  0000  0000號之Ｍ
      ＡＳＴＥＲ卡，顯與前開中信銀之資料不符。
（二）公訴人認定被告有冒領密碼、新卡等行為，無非根據證人即中信銀職員甲○○
      之證詞，指稱：自稱「丙○○」者，於八十七年五月二十日，打電話向中信銀
      申請變更信用卡帳單地址；同年五月二十五日，申請補發密碼；同年六月十七
      日，稱0000  0000  0000  0000號ＶＩＳＡ卡磁帶受損，要求換發新卡，該銀
      行僅在電話內查對年籍資料後，遂於同年六月十九日寄出新卡，至臺北市○○○路○段八十巷一弄十三號一樓新址，並於同年六月二十日補發密碼云云（見
      偵查卷第十四、十五頁）。然查：
  １、證人甲○○所稱有申請變更帳單地址、補發密碼之時間，均在該自稱「丙○○
      」者申請發給新卡之前，徵諸前開查證結果，被告拾得之信用卡，應為0000
      0000  0000  0000號之ＶＩＳＡ卡，而於八十六年九月十七日，告訴人已自行
      向中信銀以遺失為由，補發卡號0000  0000  0000  0000號之ＶＩＳＡ卡在案
      ，則被告至八十七年五月間，如何能得知告訴人之新卡號，而據以申請變更帳
      單地址、補發密碼？
  ２、依前開證人劉淑英所提出中信銀出具之陳報狀及持卡人關係戶查詢資料，自告
      訴人自己於八十六年九月十七日掛失補發卡號為0000  0000  0000  0000號之
      ＶＩＳＡ卡後，至八十七年七月九日，始有冒告訴人之名者，表示卡片毀損，
      要求補發。可見證人甲○○所稱之補發新卡時間，與其開資料明顯不符。又經
      本院向中信銀查詢結果，中信銀對於如何發給密碼、新卡等，於九十年一月九
      日函覆稱因未留存，故無收件回執可供查對。惟銀行對於信用卡卡片及密碼之
      發給，一向均以掛號寄發，以保客戶權益，此乃眾所週知，詎竟無任何寄發憑
      證可供查核，可見證人甲○○所稱之發給密碼、新卡片等情，尚難遽採為不利
      於被告之證據。
  ３、中信銀於原審曾提出電話錄音帶一卷，原審法官命被告照該錄音內容讀稿錄音
      後，經送鑑定結果，雖以聲音失真及雜音干擾，無從鑑定，有法務部調查局八
      十八年十二月十四日（八八）陸（三）字第八八０九四六二二號函附卷可憑（
      見原審卷第一九二頁）。然查，卷附被告讀稿內容所載，係「我是丙○○，我
      要更改帳單地址，我的身分證號碼是Ｚ000000000。新的地址是臺北
      市○○○路八十巷一弄十三號一樓。還有我的舊卡0000  0000  0000  0000號
      磁條損壞，要換新，請你們更改，謝謝」。顯然更改地址及以卡片磁條損壞為
      由換新卡者，係同時為之，亦與證人甲○○所證情節，明顯有出入，益見證人
      甲○○之證詞，不足採信。
（三）至於證人即美國銀行職員黃憶珊於警訊及偵審中指證稱：被告即冒稱「丙○○
      」，向其申辦信用卡者。據證人黃憶珊所描述：「乙○○長得很高大，約有一
      百八十公分以上，壯壯黑黑，講話的口齒不很清楚，眼神呆滯」等語（見偵查
      卷第十一頁背面），固與被告之外觀相符，然證人黃憶珊對於如何指認被告一
      節，陳稱：「警察安排我坐在車子裡面，他不知道」（見偵查卷第四十一頁背
      面），惟由卷內警局移送書所載，被告於警局處理階段，並未到案，且證人黃
      憶珊係根據被告之口卡指認（見偵查卷第一頁及第十八頁）。可見證人黃憶珊
      於警訊之初並未見及被告本人，卻稱曾坐在車內指認被告，是以其證詞之可信
      度，實令人懷疑。何況，據證人黃憶珊所陳，伊係在夜市臨時擺攤招攬客戶，
      則在時隔二月左右（按：證人黃憶珊係八十七年八月十四日、同年月十九日製
      作警訊筆錄，見偵查卷第十頁、第十一頁），是否能確實指認，亦不無可議。
      再者，原審法官將證人黃憶珊所提供之以「丙○○」名義，申請美國銀行信用
      卡之申請書原本，主卡申請人欄內「丙○○」簽名，與被告當庭及事後書寫之
      資料，經送內政部警政署刑事警察局鑑定筆跡結果，認不相符合，有該局八十
      八年八月九日刑鑑字第一一０七六九號鑑驗通知書一紙附卷可按（見原審卷第
      二七五頁）。是本件尚難依據證人黃憶珊有瑕疵之證詞，認定為被告所為。又
      相同資料經法務部調查局鑑定筆跡時，雖認該美國銀行信用卡申請書主卡申請
      人欄上所寫之「丙○○」之筆劃滯澀不自然，恐有做作之虞等情，有該局八十
      九年七月三十一日（八九）陸（二）字第八九０五二一五八號鑑定通知書附卷
      可憑（見原審卷第二七二頁），但尚無法據以認定為被告所書，而採為不利被
      告之唯一證據。
（四）卷附美國銀行及渣打銀行信用卡申請書內，均載有聯絡之行動電話門號「00
      00000000」，現居地址為「臺北市○○○路○段九十號一樓」等情（
      見偵查卷第五十一頁、第二十七頁）。而該行動電話門號確係「丙○○」者申
      辦使用，帳單地址，亦為「臺北市○○○路○段九十號」等情，復有遠傳電信
      股份有限公司傳真資料附卷可按（見偵查卷第三十頁）。而該「臺北市○○○
      路○段九十號」地址設籍者為「張仲正」一家，惟經傳無著，有本院卷附臺北
      市中山區戶政事務所八十九年十二月十八日函送之戶籍資料，及原審卷附之送
      達公文封可憑，其中並無被告設籍情事。雖原審經依申請書內填載之資料，查
      得證人溫如玉，證稱伊認識被告，知道他在做包子的等語（見原審卷第一二二
      頁）。然查，申請書內其餘所載相關人員姓名，均無其人，且電話亦屬空號或
      設於體育館內等情，有查詢電話用戶資料通知單在卷可參（見偵查卷第三十一
      彆三十二頁）。則茍若被告所為，大可再虛擬另一姓名、電話之人，何須填載
      認識自己之溫如玉？此顯與事理及一般經驗法則有悖，故亦不得據此認定為被
      告所為。
（五）另有以「丙○○」名義之人，向阿拉丁旅行社以刷卡方式購買機票之事實，固
      有簽帳單影本一紙在卷足稽（見原審卷第一八三頁）。然查其上之簽名，顯與
      美國銀行卡之申請書原本，主卡申請人欄內「丙○○」簽名相似，則參諸前開
      內政部警政署刑事警察局鑑定筆跡結果，應非被告所書。而該旅行社現已更易
      經營者，前手之業務資料並未留底等情，亦據本院查明，有上海商業儲蓄銀行
      九十年一月二十日函及本院公務電話紀錄在卷可稽，是雖已無從查證，但亦無
      從憑以認定為被告所為。
    綜上，告訴人及證人甲○○、黃憶珊之證詞，均顯有瑕疵，不足憑為不利被告之
    證據。此外，復查無其他任何積極事證足以證明被告有何侵占遺失物、行使偽造
    私文書、詐欺取財、以不正方法由自動付款設備取得財物等犯行。既不能證明被
    告犯罪，揆諸前揭規定，自應為被告無罪之諭知。原審未予詳查細酌，遽以被告
    涉犯前開各項罪名，予以論罪科刑，顯有未合。被告上訴意旨否認犯罪，指摘於
    此，為有理由，自應由本院予以撤銷改判，而為被告無罪之諭知。
據上論斷，應依刑事訴訟法第三百六十九條第一項前段、第三百六十四條、第三百零
一條第一項，判決如主文。
本案經檢察官謝英民到庭執行職務。
中      華      民      國    九十      年      六      月    二十一    日
                              臺灣高等法院刑事第五庭
                                  審判長法  官  曾  德  水
                                        法  官  楊  貴  雄
            法  官  林  立  華
右正本證明與原本無異。
如不服本判決應於收受送達後十日內向本院提出上訴書狀，其未敘述上訴之理由者並
得於提起上訴後十日內向本院補提理由書（均須按他造當事人之人數附繕本）。
                                        書記官  廖  月  女
中      華      民      國    九十      年      六      月    二十一    日


司法院資訊處製作；財團法人民間司法改革基金會備份。
